臺灣士林地方法院民事判決　　　　　　　98年度訴字第1201號
原　　　告　鄭康文
　　　　　　鄭康華
兼上二人共
同法定代理　鄭永平
人
訴訟代理人　蔡惠子律師
複代理人　　莊立群律師
　　　　　　陳倚箴律師
被　　　告　劉子寧
訴訟代理人　蔡淑美律師
　　　　　　芷筠律師
上列當事人間返還不當得利事件，本院於民國100 年11月10日言
詞辯論終結，判決如下：
    主      文
原告之訴及假執行之聲請均駁回。
訴訟費用由原告負擔。
    事實及理由
一、原告主張：
  (一)原告鄭永平與被告原為夫妻，育有原告鄭康文及鄭康華兩子
    ，原告鄭永平與被告於93年1 月6 日離婚，約定共同監護兩
    子，嗣於96年9 月26日改由原告鄭永平單獨監護。自原告鄭
    永平與被告離婚以來，原告鄭康文及鄭康華之扶養費均由原
    告獨力負擔，被告未曾支付任何生活費用，而原告鄭永平現
    以開計程車維生，收入相當微薄，相較被告任職於臺北市議
    會，99年間每月實際收入達新臺幣（下同）3 萬2,084 元，
    被告之資力顯然較原告鄭永平雄厚，原告鄭永平念及過往情
    誼，僅請求被告負擔原告鄭康文及鄭康華成年以前扶養費之
    半數，故被告應依民法第179 條規定，給付原告鄭永平於本
    件起訴前5 年即93年1 月起至98年4 月6 日止所支出兩子生
    活費之半數即155 萬0,252 元〔依行政院主計處統計臺北市
    每年每戶平均消費支出計算：（93年生活費用287,532 元+9
    4 年生活費用297,624 元+95 年生活費用283,032 元+96 年
    生活費用291,156 元+97 年生活費用292,284 元+98 年1 至
    4 月生活費用98,624元）×1/2 ×2 人=1,550,252元〕，則
    扣除被告已支付兩子之健保費1 萬0,016 元、手機費用5,07
    8 元、93年1 月6 日至98年4 月30日期間每週六、日兩子與
    被告同住之餐飲費33萬1,200 元（300 元×552 日×3 人=3
    31,200元）後，被告尚應給付120 萬3,958 元，原告鄭永平
    考量訴訟費用之沈重負擔，茲僅請求被告給付112 萬4,580
    元。
  (二)原告鄭康文及鄭康華於原告鄭永平與被告離婚後，均由原告
    鄭永平獨自照顧，僅每週六、日與被告同住，然被告不因此
    解免其對原告鄭康文及鄭康華之扶養義務，被告自應分擔原
    告鄭康文及鄭康華自98年5 月起至成年止之扶養費用。是被
    告應給付原告鄭康文本件起訴時起至100 年11月30日止已發
    生之生活費用38萬2,168 元（依行政院主計處統計臺北市98
    年每戶平均消費支出計算：24,656元×1/2 ×31月=382,168
    元），扣除98年5 月1 日至100 年11月30日期間每週六、日
    與被告同住之餐飲費8 萬1,000 元後（300 元×270 日=81,
    000 元），尚應給付30萬1,168 元，另須自100 年12月1 日
    起至103 年6 月30日止，按月於每月1 日給付原告鄭康文
    9,928 元〔24,656元×1/ 2 -（300 元×8 日）=9,928元〕
    ；被告亦應給付原告鄭康華本件起訴時起至100 年11月30日
    止已發生之生活費用38萬2,168 元，扣除98年5 月1 日至10
    0 年11月30日期間每週六、日與被告同住之餐飲費8 萬1,00
    0 元後，尚應給付30萬1,168 元，另須自100 年12月1 日起
    至107 年7 月31日止，按月於每月1 日給付原告鄭康華9,92
    8 元。
  (三)被告辯稱已為原告鄭康文及鄭康華支付之費用，除健保費1
    萬0,016 元、手機費用5,087 元外，其餘費用被告均未舉證
    以實其說，應不得主張抵扣原告鄭康文及鄭康華請求之金額
    。至於被告遭臺北富邦銀行依執行命令收取薪資，其連帶保
    證之主債務人係長豐國際有限公司，並非原告鄭永平，則被
    告既非受原告鄭永平委託而為保證，自不得對原告鄭永平行
    使求償權並主張抵銷。另，原告鄭永平須每日開計程車長達
    15小時以上，始能達成每月6 、7 萬元之營業額，扣除營業
    成本後，實際收入至多僅有3 萬元，原告鄭永平之資力並未
    較被告高，而低收入戶之補助則係自98年4 月2 日起才有，
    且須年年審核，反此足證原告鄭康文及鄭康華急需被告給付
    扶養費，使其等能順利完成學業。
  (四)為此，依民法第179 條、第1084條第2 項、第1114條第1 款
    等規定，提起本件訴訟，並聲明：
  1.被告應給付原告鄭永平112 萬4,580 元，及自起訴狀繕本送
    達翌日起至清償日止，按年息5 ﹪計算之利息。
  2.被告應給付原告鄭康文30萬1,168 元，及自辯論意旨續(二)狀
    繕本送達翌日起至清償日止，按年息5 ﹪計算之利息；並自
    100 年12月1 日起至103 年6 月30日止，按月於每月1 日給
    付原告鄭康文9,928 元，分期給付，遲延一期履行者，其後
    之期間視為亦已到期。
  3.被告應給付原告鄭康華30萬1,168 元，及自辯論意旨續(二)狀
    繕本送達翌日起至清償日止，按年息5 ﹪計算之利息；並自
    100 年12月1 日起至107 年7 月31日止，按月於每月1 日給
    付原告鄭康華9,928 元，分期給付，遲延一期履行者，其後
    之期間視為亦已到期。
  4.原告願供擔保請准宣告假執行。
二、被告則以：
  (一)被告自與原告鄭永平離婚以來，從未間斷支付原告鄭康文及
    鄭康華之生活費用，兩子於寒暑假、週末均會至被告住處一
    起生活，93年4 月起至98年4 月6 日期間，被告至少為兩子
    支付健保費5 萬0,080 元（5,008 元×2 人×5 年=50,080
    元）、餐飲費54萬6,800 元（300 元×2 人×913 日=547,
    800 元）、其他日常生活費30萬2,500 元〔（球鞋5,000 元
    + 衣服13,000元+ 書及筆1,500 元+ 剪髮1,800 元+ 手機電
    信費10,000元+ 手機購置費10,000元+ 零用金19,200元）×
    5 年=302,500元〕、醫療費用3 萬元，以上總計92萬9,38 0
    元。再者，被告所連帶負擔訴外人長豐國際有限公司積欠臺
    北富邦商業銀行之債務，係擔任該公司負責人之原告鄭永平
    於90年間有資金需求，欲再為貸款，而委託有固定工作之被
    告掛名擔任負責人，向臺北富邦商業銀行申辦貸款，被告因
    此連帶負擔該公司之債務，是被告得依民法第546 條第2 項
    規定，請求原告鄭永平清償其委託被告擔任該公司掛名負責
    人而連帶負擔之債務，被告並於本件訴訟中主張以截至100
    年11月遭到扣薪之66萬1,464 元，抵銷原告鄭永平所為請求
    。以上被告支出之兩子生活費用92萬9,380 元與為抵銷之66
    萬1,464 元，合計達159 萬0,844 元，已逾原告鄭永平所請
    求之145 萬5,780 元，故被告自無庸再為給付。
  (二)自98年5 月起至100 年11月止，被告已為原告鄭康文及鄭康
    華支付寒暑假、週末同住之餐飲費萬292,800 元（300 元×
    2 人×488 日=292,800元）、其他日常生活費15萬6,292 元
    〔60,500×（2 +7/12 ）年=156,292），合計44萬9,092 元
    ，被告主張以之與原告鄭康文及鄭康華請求之38萬2,168 元
    抵銷。又，原告鄭康文、鄭康華以98年度臺北市平均每人每
    月支出2 萬4,656 元作為其等每月支出之標準，惟被告為原
    告鄭永平承擔之連帶保證債務尚有本金282 萬7,000 元及利
    息、違約金，以每月薪資遭法院扣款9,800 元計算，須持續
    扣款25年，至次子原告鄭康華成年（107 年8 月2 日）止都
    處於此狀態，而被告目前薪資雖為3 萬0,660 元，然實發金
    額扣除9,800 元後僅餘1 萬8,197 元，所謂加勤、誤餐費均
    為有加班始能受領之費用，亦須遭法院扣款，且年終獎金經
    法院扣款後只餘2 萬多元，顯見被告欲維持自己生活已捉襟
    見肘，更無法維持原告鄭康文、鄭康華所主張之生活標準，
    是被告實已不具扶養能力，茲依民法第1118條規定，請求免
    除被告對原告鄭康文、鄭康華之扶養義務；退萬步言，縱認
    被告不得免除對原告鄭康文及鄭康華之扶養義務，因被告每
    個月均會與原告鄭康文及鄭康華同住及會面交往，被告縮衣
    節食下盡可能提供同住之生活所需，是被告每月為原告鄭康
    文及鄭康華各支付之扶養費平均約有6,000 元，被告主張以
    該金額與原告鄭康文及鄭康華請求之每月各1 萬2,328 元抵
    扣，否則往後原告鄭康文及鄭康華至被告家居住時，被告豈
    非將無多餘金錢扶養其等，如此將嚴重影響親子感情，亦非
    為未成年人之利益著想。此外，據原告鄭康文所稱，原告鄭
    永平開計程車每月收入達6 、7 萬元，並領有低收入戶補助
    1 萬6,000 元，顯較被告更具有經濟能力，是請求將被告應
    承擔之金額減輕至最低。
  (三)並聲明：
  1.原告之訴駁回。
  2.如受不利判決，願供擔保請准免為假執行。
三、經查：
  (一)原告鄭永平與被告原為夫妻，育有原告鄭康文及鄭康華兩子
    ，分別為83年7 月4 日、87年8 月2 日出生，現均尚未成年
    ；原告鄭永平與被告於93年1 月6 日離婚，約定兩子權利義
    務由其等共同行使負擔，嗣原告鄭永平及被告於96年9 月26
    日約定兩子之權利義務改由原告鄭永平單獨負擔。
  (二)自93年1 月至98年4 月期間，被告已為原告鄭康文及鄭康華
    支出健保費1 萬0,016 元、手機費用5,078 元、週末與被告
    同住之餐飲費33萬1,200 元。
  (三)訴外人長豐國際有限公司於91年間邀同被告為連帶保證人向
    臺北富邦商業銀行借款，而積欠本金303 萬2,800 元之債務
    未清償，經臺北富邦商業銀行聲請強制執行，被告自98年8
    月31日起，按月遭臺北富邦商業銀行依執行命令收取1/3 薪
    資，並自99年1 月22日起，按月遭臺北富邦商業銀行與國泰
    世華商業銀行等其他6 家銀行依執行命令共同收取1/3 薪資
    ；臺北富邦商業銀行截至100 年11月已收取66萬1,464 元。
  以上事實，業據原告提出戶籍謄本（卷一第7 、8 頁）、離婚
  登記申請書及離婚協議書（卷一第9 、10頁）、單獨監護同意
  書（卷一第11頁），被告提出全民健康保險自付保險費證明書
  （卷一第162 頁）、電信費帳單（卷一第163 至167 頁），並
  經臺北富邦商業銀行檢送授信申請書（卷一第107 至117 頁）
  、保證書（卷一第119 頁）、臺灣臺北地方法院執行命令（卷
  一第121 頁）在卷可稽，且為兩造所不爭執，堪以認定。
四、得心證之理由：
    原告主張被告與原告鄭永平離婚後，原告鄭康文、鄭康華之
    扶養費均由原告鄭永平支出，被告未予分擔，被告應返還原
    告鄭永平自93年1 月起至98年4 月6 日止代其所支出之扶養
    生活費用112 萬4,580 元，並給付原告鄭康文、鄭康華自本
    件起訴時起至100 年11月30日止已發生之生活費用各30萬1,
    168 元，另自100 年12月1 日起至原告鄭康文、鄭康華成年
    止，按月於每月1 日給付原告鄭康文、鄭康華生活費用各9,
    928 元等語，被告則以前詞置辯。故本件所應審酌者厥為：
    被告與原告鄭永平離婚後，是否持續對原告鄭康文及鄭康華
    盡其扶養之義務？茲詳述於下：
  (一)按父母對未成年之子女，有保護及教養之權利義務；對於未
    成年子女之之權利義務，除法律另有規定外，由父母共同行
    使或負擔，民法第1084條第2 項、第1089條第1 項前段分別
    定有明文，所謂保護及教養，應包含事實之養育行為及扶養
    費用之負擔。又直系血親相互間，互負扶養之義務；負扶養
    義務者有數人而其親等同一時，應各依其經濟能力，分擔義
    務，民法第1114條第1 款、第1115條第3 項亦各予規定。而
    父母對於未成年子女之扶養義務，不因離婚而受影響，民法
    第1116條之2 規定甚明。基此，父母離婚後，對於未成年子
    女，仍負有共同扶養之義務，非由與子女共同生活之父或母
    單獨負擔。次按扶養之程度，應按受扶養權利者之需要，與
    負扶養義務者之經濟能力及身分定之，民法第1119條容有規
    定。所謂受扶養權利者之需要，包含衣食住行之日常生活費
    用、醫藥費用、教育費及適當之娛樂費用，所謂負扶養義務
    者之經濟能力及身分，則指其財力與社會上之地位，關於扶
    養，即以此等標準，按生活保持義務與生活扶助義務，定其
    扶養之程度。
  (二)查，對於原告鄭永平與被告離婚後，兩人所生之子即原告鄭
    康文、鄭康華之受扶養情形，業據原告鄭康文到院陳述：「
    （問：假日的時候會不會到媽媽那裡，通常是星期幾到星期
    幾？）會，星期五晚上到星期日晚上，幾乎每個假日都有去
    。（問：去媽媽那裡住的時候，吃、住、買東西的錢是否是
    媽媽出的？）都是媽媽付的。…（你假日去媽媽那裡住的時
    候，你覺得媽媽對你跟弟弟好不好？）（點頭）（問：平常
    媽媽對你們的生活照顧是否周全？）是。…（問：你的手機
    當初是誰買的？）兩年前買手機的錢是媽媽付的，我現在用
    的這隻手機月租是媽媽繳的，手機本身的費用是爸爸付的，
    弟弟也有手機，手機錢是爸爸出的，弟弟是用易付卡錢也是
    爸爸出的。…（問：你自己認為媽媽是否有分擔你跟弟弟的
    生活費？）媽媽有養我跟弟弟，只是他負擔的部分跟父親不
    一樣。（問：哪裡不一樣？）平常在上學期間跟爸爸住的時
    候，吃飯比較普通，假日到媽媽那裡的時候就會吃的比較好
    一點。…（問：你去媽媽那裡住的時候，媽媽會不會給你零
    用錢？大概多少？）有時候會，看狀況給，少的時候2 、30
    0 元，多的時候7 、800 元，弟弟就比較少。」等語（卷二
    第99至101 頁），亦即，自原告鄭永平與被告離婚以來迄今
    ，兩人係約定原告鄭康文及鄭康華平日與原告鄭永平同住，
    假日則與被告同住，雙方以此模式，分擔原告鄭康文及鄭康
    華平日、假日之生活起居照顧責任，而同住期間原告鄭康文
    及鄭康華所需之日常生活費用，乃係由原告鄭永平或被告各
    自予以支付。由此可知，被告於假日分擔照顧原告鄭康文及
    鄭康華期間，確已提供其等切合所需之食、衣、住、行、育
    、樂等生活費用，親自負起照顧其等之責任，無使其等有何
    匱乏之處；況被告名下無不動產，95年、96年、97年之所得
    各為56萬0,100 元、53萬8,500 元、57萬2,100 元，收入尚
    非豐厚，有本院依職權調取被告之財產所得明細在卷可稽（
    卷一第43至48頁），且被告猶積欠臺北富邦商業銀行等7家
    銀行之多筆債務尚未清償，按月持續遭銀行依執行命令收取
    1/ 3薪資，現被告不計年終獎金之每月實領薪資僅約在1 萬
    7,000 餘元至1 萬8,000 餘元之譜，有被告提呈之臺北市議
    會薪資清單附卷可憑（卷二第131 至135 頁），被告經濟能
    力實非良好，惟其於經濟不佳之際，仍長期盡力提供原告鄭
    康文及鄭康華與其同住期間之日常生活所需，未曾間斷，參
    酌前揭規定及說明，被告顯已善盡扶養原告鄭康文及鄭康華
    之義務，甚為明確。
  (三)按無法律上之原因而受利益，致他人受損害者，應返還其利
    益，民法第179 條前段定有明文。另按請求將來給付之訴，
    以有預為請求之必要者為限，得提起之，民事訴訟法第246
    條亦予明定。被告自與原告鄭永平離婚後迄今，持續善盡扶
    養原告鄭康文及鄭康華之義務，未曾推卸扶養責任，已詳述
    於前，是本件並無被告未給付扶養費用之情，故原告鄭永平
    請求被告返還93年1 月至98年4 月6 日期間代被告支出扶養
    費用之不當得利112 萬4,580 元，及原告鄭康文及鄭康華請
    求被告給付本件起訴時起至100 年11月30日期間之扶養費各
    30萬1,168 元，均屬無據。又，被告任職臺北市議會多年，
    現仍在職，雖經濟能力不佳，然工作收入尚稱穩定，復酌以
    被告多年持續盡其假日分擔照顧原告鄭康文及鄭康華生活起
    居之責，未曾懈怠，堪以預期原告鄭康文及鄭康文往後猶應
    會繼續受有被告之分擔扶養，而無預為請求將來扶養費用之
    必要。故原告鄭康文及鄭康華預為請求被告自100 年12月1
    日起至其等成年止按月給付扶養費各9,928 元，亦屬無據。
五、從而，原告3 人本於民法第179 條、第1084條第2 項、第11
    14條第1 款等規定，提起本件訴訟，請求被告給付原告鄭永
    平112 萬4,580 元暨法定利息；給付原告鄭康文30萬1,168
    元暨法定利息，並自100 年12月1 日起至103 年6 月30日止
    ，按月於每月1 日給付原告鄭康文9,928 元，分期給付，遲
    延一期履行者，其後之期間視為亦已到期；給付原告鄭康華
    30萬1,168 元暨法定利息，並自100 年12月1 日起至107 年
    7 月31日止，按月於每月1 日給付原告鄭康華9,928 元，分
    期給付，遲延一期履行者，其後之期間視為亦已到期，均無
    理由，應予駁回。原告之訴既經駁回，其假執行之聲請亦失
    所附麗，應併與駁回。
六、本件事證已臻明確，兩造其餘攻擊防禦方法及證據資料，核
    與判決結果不生影響，無一一詳予論述之必要，附此敘明。
七、依民事訴訟法第78條、第85條，判決如主文。
中    華    民    國   100    年    11    月    30    日
                  民事第三庭  法  官  施月燿
以上正本證明與原本無異。
如對本判決上訴，應於判決送達後20日內向本院提出上訴狀並附
具繕本，若委任律師提起上訴者，應一併繳納上訴審裁判費，否
則本院得不命補正逕行駁回上訴。
中    華    民    國   100    年    12    月    28    日
                              書記官  吳昀蔚